【裁判字號】    98,交抗,825
【裁判日期】    981208
【裁判案由】    聲明異議
【裁判全文】
臺灣高等法院高雄分院刑事裁定         98年度交抗字第825號
抗  告  人  交通部公路總局高雄區監理所屏東監理站
代  表  人  高金木
受處分人    甲○○
上列抗告人因受處分人違反道路交通管理處罰條例案件，不服臺
灣屏東地方法院中華民國98年9 月15日裁定（98年度交聲字第31
2 號），提起抗告，本院裁定如下：
    主  文
原裁定及原處分均撤銷。
甲○○汽車駕駛人，駕駛汽車經測試檢定酒精濃度超過規定標準
，處罰鍰新台幣玖仟伍佰元，並應吊扣自用小客車駕駛執照拾貳
個月及接受道路交通安全講習。
    理  由
一、本件抗告意旨略以：按刑事訴訟法所規定之緩起訴處分乃附
    條件之不起訴分，本質上為不起訴處分之一種，此觀該法第
    256 條之規定自明。另檢察官為緩起訴處分時，對被告所為
    之指示及課予之負擔，似屬一種特殊之「處遇措施」，並非
    「刑罰」; 故刑事案件經檢察官為緩起訴處分確定後，視同
    不起訴處分確定，則依行政罰法第26條第2 項所定，似非不
    得依違反行政法上義務規定裁處之。原審對於上情並未審酌
    ，僅在理由內說明「該捐款性質與罰金類似，即無由再依違
    反行政法上義務之規定處罰之，而有違反一事不二罰原則。
    」遽認原處分罰鍰超過新台幣玖仟伍佰元部分應予撒銷，似
    有誤會云云。
二、按汽車駕駛人，駕駛汽車經測試檢定酒精濃度超過規定標準
    者，處15,000元以上60,000元以下罰鍰，並當場移置保管其
    車輛及吊扣其駕駛執照1 年；又汽車駕駛人，有道路交通管
    理處罰條例第35條第1 項規定之情形者，應接受道路交通安
    全講習。道路交通管理處罰條例第35條第1 項第1 款、第24
    條第1 項第2 款分別定有明文。再於94年12月28日修正公布
    ，並自95年7 月1 日施行之道路交通管理處罰條例第35條第
    8 項規定：「前項（指有酒精濃度超過規定標準而駕駛汽車
    等情形）汽車駕駛人，經裁判確定處以罰金低於本條例第92
    條第3 項所訂最低罰鍰基準規定者，應依本條例裁決繳納不
    足最低罰鍰之部分」。然一行為同時觸犯刑事法律及違反行
    政法上義務規定者，依刑事法律處罰之。但其行為應處以其
    他種類行政罰或得沒入之物而未經法院宣告沒收者，亦得裁
    處之。前項行為如經不起訴處分或為無罪、免訴、不受理、
    不付審理之裁判確定者，得依違反行政法上之義務規定裁處
    之，行政罰法第26條已定有明文。惟依行政罰法第26條立法
    理由，「一行為同時觸犯刑事法律及違反行政法上義務規定
    時，由於刑罰與行政罰同屬對不法行為之制裁，而刑罰之懲
    罰作用較強，故依刑事法律處罰，即足資警惕時，實無為一
    事二罰再處行政罰之必要，且刑事法律處罰，由法院依法定
    程序為之，較符合正當法律程序，應予優先適用。但罰鍰以
    外之沒入或其他種類行政罰，因兼具維護公共秩序之作用，
    為達行政目的，行政機關仍得併與裁處」，探究其立法目的
    ，無非在處罰目的相同且處罰方式相同時，若依刑事法律處
    罰，即足資警惕時，實無為一事二罰再處行政罰之必要，但
    罰鍰以外之沒入或其他種類行政罰，因兼具維護公共秩序之
    作用，為達行政目的，行政機關仍得併予裁處。至於刑事訴
    訟法第253條之1所指之緩起訴處分，其中檢察官命被告為金
    錢給付部分，並得為民事強制執行名義，受處分人因上開緩
    起訴處分而剝奪其財產權，且前揭金錢給付義務亦具有強制
    性、懲罰性，雖不若易科罰金係以支付金錢作為自由刑之替
    代，惟經由緩起訴處分條件之履行使其免於遭檢察官發動起
    訴程序，仍具有替代刑罰之效果，廣義而言，應屬上揭所稱
    之「實質刑事法律處罰」，應有行政罰法第26條第1 項「一
    事不二罰」規定之適用。
三、經查：受處分人甲○○於96年10月20日17時許，在屏東縣九
    如鄉雞舍與友人飲用啤酒，已達不能安全駕駛動力交通工具
    之程度，仍於20時許駕駛車牌號碼9500-FC 號自用小客車，
    於同日21時15分許，行經屏東縣屏東市○○路1039號前，因
    受處分人不慎擦撞行人莊梅閣，經警據報前往處理，測得其
    呼氣酒精濃度為每公升0.64毫克，並經警以受處分人犯刑法
    第185 條之3 服用酒類致不能安全駕駛動力交通工具而駕駛
    罪嫌為由，而移送臺灣屏東地方法院檢察署檢察官，嗣經檢
    察官於96年11月28日，以96年度偵字第7229號為緩起訴處分
    ，緩起訴期間為1 年，並命向指定之公益團體、地方自治團
    體支付40,000元，且接受法治教育課程1 次等事實，均為受
    處分人所不爭執，且有違反道路交通管理事件裁決書，臺灣
    屏東地方法院檢察署檢察官96年度偵字第7229號緩起訴處分
    書等資料附卷可證。惟上開違規事實，業經檢察官依刑事法
    律為緩起訴處分，受處分人並依據該緩起訴處分向財團法人
    臺灣更生保護會屏東分會繳納捐款4 萬元，有華南商業銀行
    活期性存款憑條附卷可憑。本件受處分人上開酒後駕車之行
    為，係屬同時觸犯刑事法律及違反行政法上義務規定之行為
    ，且前經緩起訴處分確定，受處分人並已給付4 萬元，已產
    生實質刑罰之效果。揆諸行政罰法第26條規定與前揭說明，
    原處分機關對受處分人上開酒後駕車之違規行為為裁罰時，
    除其行為應處以其他種類行政罰即吊扣駕駛執照及施以道路
    交通安全講習，仍得予以裁處外，自不得就該同一違規事實
    再處以「罰鍰」，原處分再予裁處受處分人罰鍰，與法自屬
    有違。又上開道路交通管理處罰條例第35條第8 項之規定，
    核屬行政罰法第26條第1 項之特別規定。而緩起訴處分固屬
    廣義之司法處分，為避免經法院裁判確定者，仍得裁決繳納
    ；而經緩起訴確定者，反而不得裁決繳納差額之不公平情事
    ，所謂經裁判確定應包括緩起訴處分確定。準此，本件受處
    分人既依緩起訴處分命令繳交財團法人臺灣更生保護會屏東
    分會4 萬元，而原處分機關就受處分人酒後違規駕車，依違
    反道路交通管理事件統一裁罰基準表規定，裁處罰鍰新台幣
    4 萬9,500 元，則依上開道路交通管理處罰條例第35條第8
    項規定，原處分機關就罰鍰部分仍得裁處新台幣9,500 元（
    即差額部分）。
四、另原裁定認本件受處分人既已支付40,000元之緩起訴處分金
    ，基於「一事不二罰」之原則，受處分人僅須補繳該等不足
    部分之罰鍰即9,500 元，而於裁定主文諭知「原處分罰鍰超
    過新台幣玖仟伍佰元部分撤銷。」；「前項撤銷部分不罰。
    」及「其餘異議駁回。」等語，固非無見。然而聲明異議，
    屬一種司法救濟途徑，由法院審查受處分人所涉之違規事實
    是否成立，及原處分所適用之法條是否正確、裁罰是否適當
    ，因法院負有司法審查之作用，對原處分失當時，應自為處
    分，以本案而言，就罰鍰、吊照及安全講習等處罰效果，宜
    為一併重新諭知，就此原裁定似有未洽（參見臺灣高等法院
    暨所屬法院98年法律座談會刑事類提案第23號討論提案、審
    查意見暨研討結論）；綜上，原裁定適用行政罰法第26條第
    1 項前段，將原處分有關行政罰鍰超過新台幣9,500 元部分
    撤銷並諭知撤銷部分不罰，固屬有據，抗告意旨認檢察官所
    為緩起訴處分並非「刑罰」，故得就受處分人違反行政法上
    義務之行為再為裁處等語，殊非可取，然原裁定既有上開違
    誤之處，仍屬無可維持，應由本院將原裁定撤銷，並自為裁
    定如主文所示。
五、據上論結，應依道路交通案件處理辦法第26條，刑事訴訟法
    第413 條後段，裁定如主文。
中    華    民    國    98    年    12    月    8     日
                  刑事第七庭    審判長法  官 莊飛宗
                                      法  官 蔡廣昇
                                      法  官 黃憲文
以上正本證明與原本無異。
不得再抗告。
中    華    民    國    98    年    12    月    8     日
                                      書記官 戴志穎


司法院資訊處製作；財團法人民間司法改革基金會備份。
